臺灣高等法院臺中分院民事判決　　94年度再易字第75號
再審原告　甲○○○
再審被告　乙○○
上列當事人間拆屋還地事件，再審原告對於中華民國94年8月16
日本院94年度上易字第120號確定判決提起再審，判決如下：
    主  文
再審之訴駁回。
再審訴訟費用由再審原告負擔。
    事實及理由
一、按再審之訴，應於30日之不變期間內提起，前項期間，自判
    決確定時起算，判決於送達前確定者，自送達時起算，民事
    訴訟法第 500條第1項、第2項前段定有明文。經查本院前審
    94年度上易字第120號民事事件，於94年8月16日判決後，並
    於94年8月29日送達再審原告，有送達證書附卷可稽，則再
    審原告於94年9月29日向本院提起再審之訴，並未逾30日之
    不變期間，於法尚無不合，應予准許。
二、次按再審之訴，顯無再審理由者，得不經言詞辯論，以判決
    駁回之。民事訴訟法第502條第2項定有明文。
三、本件再審原告主張：
（一）原審判決駁回再審原告之上訴，其理由略謂再審原告與訴
      外人金大利公司合作合建，其性質具合建、委任、承攬買
      賣、互易等混合法律關係之性質，並非單純之無償出借土
      地由金大利公司建築房屋；又本件可類推適用民法第425
      之1條規定，認為再審原告與再審被告兩造間另成立租賃
      關係云云。
（二）惟按合建契約，由於民法上並無明文規定，其性質屬無名
      契約，應視其個案之內容，適切適用民法相關規定。就本
      件，再審原告無償提供土地與金大利公司建築房屋，由於
      興建房屋所有權仍歸屬金大利公司所有，與再審原告無涉
      ；同時再審原告亦無須將基地所有權移轉過戶給金大利公
      司所有，足見渠等之間並無委任興建、承攬買賣、互易等
      情狀，祇不過俟房屋、基地出售與第三人，再審原告、金
      大利公司各自與買受人成立買賣契約而取得價金，縱認再
      審原告與金大利公司間有合建關係，惟就系爭土地之使用
      ，兩造間仍為單純之無償使用借貸關係。
（三）又按類推適用，係就法律無規定者，依相類之事實得比附
      援引，類推適用相類之法理。而依民法第425之1條規定：
      「土地及其土地上之房屋同屬一人所有，而僅將土地或僅
      將房屋所有權讓與他人，或將土地及房屋同時或先後讓與
      相異之人時，土地受讓人或房屋受讓人與讓與人間或房屋
      受讓人與土地受讓人間，推定在房屋得使用期限內，有租
      賃關係。」，其前提要件乃是土地及其土地上之房屋同屬
      一人所有。就本件，系爭土地為再審原告所有，而土地上
      之建物係為訴外人金大利公司所有，既然非同屬一人所有
      ，其事實顯然不相類似，豈有逕為類推適用之理。
（四）基上所陳，顯然原審判決就再審原告與金大利公司間之關
      係並未遑深究；對於並非相類之事實，逕予類推適用，其
      事實認定、適用法規顯有錯誤，爰提起本件再審之訴，求
      為將原確定判決廢棄，並再審被告須返還土地予再審原告
      之判決等語。
四、按所謂適用法規顯有錯誤者，不包括漏未斟酌證據及認定事
    實錯誤之情形在內（最高法院63年台上字第880號判例參照
    ）。故民事訴訟法第496條第1項第1款所謂適用法規顯有錯
    誤，係指確定判決所適用之法規，顯然不合於法律規定，或
    與司法院現尚有效及大法官會議之解釋，或最高法院現尚有
    效之判例顯然違反者而言（最高法院60年台再字第170號判
    例參照）。至認定事實錯誤、取捨證據失當或判決不備理由
    ，則不在該條款適用之列。經查：
（一）再審原告於前訴訟程序本於拆屋還地之法律關係，請求再
      審被告應將系爭土地如原確定判決附圖Ａ部分所示面積
      55.58平方公尺土地上，門牌號碼為台中縣豐原市○○路
      108號鋼筋混凝土造3層樓建物拆除，將所占用之上開土地
      交還予再審原告。
（二）原確定判決就再審原告本於拆屋還地請求部分，認定系爭
      房屋與土地原非同屬一人，固不能直接適用民法第425之1
      條之規定。惟按法律無規定者，相類事實得比附援引，類
      推適用相類之法理，此為民法第1條之基本精神。查房屋
      與土地為各別之不動產，各得為單獨交易標的，而於現今
      之建築，多以鋼筋混凝土，甚至鋼構為之，其價值不貲，
      且使用年限在數十載甚至百年以上，而房屋性質上不能與
      土地使用權分離而存在，亦即房屋必須使用該房屋之基地
      ，是其房屋乃有合法使用基地之權原，殊無因房屋與土地
      所有權各異暨其後其所有權之轉移，即為阻斷其使用權源
      原之理由，即房屋基地之使用權恆定，不因基地物權之嗣
      後變動即受影響，此為房屋與其基地使用關係之基本法理
      ，而為近代民法權利社會化，物權相對化，債權物權化發
      展趨勢之所在，並為我國司法實務上所是認之法理（最高
      法院43年台上字第639號48年台上字第1457號判例、台灣
      高等法院58年法律座談會結論，最高法院91年台上字第19
      19號判決要旨參照）。又民法於民國88年修正新增第425
      條之1規定：土地及土地上之房屋同屬一人所有，而僅將
      土地或僅將房屋所有權讓與他人，或將土地及房屋同時或
      先後讓與相異之人時，土地受讓人或房屋受讓人與讓與人
      間或房屋受讓人與土地受讓人間，推定在房屋得使用期限
      內，有租賃關係，亦本斯旨，即本房屋所有權與基地利用
      權一體化暨房屋既有使用權保護原則之考量。
（三）查本件再審原告乃為於坐落台中縣豐原市○○段第289地
      號，興建ＲＣ造建築物15棟，暨為向銀行申貸建築融資，
      乃成立金大利公司從事系爭房屋之建築，並由再審原告出
      具同意書，同意該公司在系爭土地上興建上開15棟房屋，
      並擬以由地主及房屋所有權人同時分別與購買者訂約出售
      房地牟利之方式為之，是再審原告乃與金大利公司合作合
      建，同意在系爭地上建築系爭房屋，擬賣予同一人之方式
      牟利，其性質顯非無償出借土地由金大利公司建築房屋，
      而具合建、委任、承攬買賣、互易等混合法律關係之性質
      。依其本旨，乃使系爭房屋得合法使用系爭之基地，乃與
      上述最高法院判例，司法實務要旨及新增民法第425條之1
      規範之基本法理相類，自可類推適用之，即再審被告於向
      法院拍賣購得系爭房屋後，承受其前手金大利公司得使用
      系爭土地之權源，而適用民法第425條之1規定之效果，即
      應認為另成立租賃關係，再審原告不得任意聲明終止該使
      用基地之法律關係。系爭建築乃鋼筋混凝土構造，建成迄
      今只逾八載，再審原告任意主張再審被告應拆屋還地，尤
      與當初同意在系爭土地上興建房屋之本旨相悖，自不應准
      許。
（四）是關於再審原告本於拆屋還地請求部分，原確定判決係認
      再審原告與再審被告應可類推適用民法第425之1條另成立
      租賃契約，而再審被告所辯其所有之系爭建物占有再審原
      告系爭土地有其合法權源，即屬可採。從而，再審原告依
      據民法第767條規定，訴請再審被告拆屋還地，尚非有據
      ，應予駁回。原確定判決理由中已闡明何以得類推適用民
      法第425之1條規定及再審原告與訴外人金大利公司之法律
      關係，尚非再審原告所謂「原審判決就再審原告與金大利
      公司間之關係並未遑深究；對於並非相類之事實，逕予類
      推適用」。是再審原告以原確定判決應不得類推適用民法
      第425之1條主張原確定判決適用法規錯誤云云，自有未合
      。
五、綜上所述，再審原告主張原確定判決有民事訴訟法第496條
    第1項第1款之再審理由，並不可取，其據以提起本件再審之
    訴，顯無理由，爰不經言詞辯論，逕予駁回。
六、據上論結，本件再審之訴為顯無理由，依民事訴訟法第502
    條第2項、第78條，判決如主文。
中　　華　　民　　國　　94　　年　　12　　月　　14　　日
　　                  民事第二庭審判長法　官  童有德
                                      法　官  謝說容
                                      法　官  蔡秉宸
以上正本係照原本作成。
不得上訴。
                                      書記官　吳宗玲
中　　華　　民　　國　　94　　年　　12　　月　　14　　日
                                                      Ｈ
